最高法院刑事判決　　　　　　九十六年度台上字第三三七五號
上 訴 人　台灣高等法院高雄分院檢察署檢察官
上 訴 人
即 被 告　甲○○
　　　　　乙○○
　　　　　　　　　（
上列上訴人等因被告等強盜殺人等罪案件，不服台灣高等法院高
雄分院中華民國九十六年二月十三日第二審判決（九十五年度上
重訴字第二八號，起訴案號：台灣高雄地方法院檢察署九十三年
度偵字第一八三六二、二一四０九、二一四二一、二三五九六號
，九十四年度偵字第一一七三號），提起上訴，本院判決如下：
　　主  文
原判決撤銷，發回台灣高等法院高雄分院。
    理  由
本件原判決認定上訴人即被告甲○○於民國九十一年四月間，在
中國大陸地區向綽號「興哥」之不詳姓名成年男子取得具有殺傷
力之制式九０手槍一支（含彈匣一個，未扣案）及制式子彈三發
，置於其背袋內。同年四月上旬某日，甲○○攜帶上開槍、彈偷
渡入境台灣地區（此部分已判刑確定），將該槍、彈置於其實力
支配管領下。九十三年初，甲○○居住於台南市○○路九十號趙
正機住處，因而結識上訴人即被告乙○○，獲悉高雄縣永安鄉鄉
長郭清華經濟狀況頗佳，乃與乙○○基於共同意圖為自己不法所
有之犯意聯絡，計畫持槍強盜郭清華財物。同年五月二十九日、
三十日下午四時至六時許，乙○○駕駛其竊得懸掛變造ＭＨ－九
０四二號車牌之小客車（竊盜部分已判刑確定），搭載甲○○至
高雄縣永安鄉○○村○○路十六巷「保寧宮」旁，告知甲○○沿
「保寧宮」前巷道，即可通達同村保安路十二巷十三號之一空地
（即郭清華停車棚所在地），並勘察作案地點及脫逃、接應路線
，復描述郭清華長相特徵暨其車輛型號。同月三十一日下午二時
至三時間，甲○○攜帶上開槍、彈，搭乘乙○○駕駛之前揭贓車
至乙○○住處等候。迨同日晚間七時許，乙○○再搭載甲○○至
「保寧宮」前，甲○○下車後，沿「保寧宮」前巷道走向郭清華
之停車棚，乙○○則將車停放附近接應。甲○○由停車棚後方鐵
門進入棚內，適見郭清華，經確認無誤後，即向其索取錢財，郭
清華則稱：「你是誰，我又不認識你」等語，甲○○旋掏出手槍
，拉滑套將子彈上膛，指向郭清華，恫稱：「不要動」，喝令郭
清華交出財物，但因郭清華迭稱：「我要向人家拿才有」，且逐
步上前逼近甲○○。甲○○為制伏郭清華，明知持槍朝人體射擊
，有致人於死之可能，仍單獨萌生殺人犯意，朝郭清華右腹部射
擊一槍，子彈由右腹部進入，從左腰背部貫穿出。郭清華不支倒
地，甲○○即上前強取其手腕上之勞力士金錶（價值新台幣三十
五萬元），得手後，自車棚後方鐵門沿原路線逃逸，由乙○○接
應離去。郭清華之鄰居楊政子聽聞槍響，外出察看，發覺郭清華
中槍倒地，乃呼叫郭清華之妻蘇月絹報警，郭清華經送醫急救後
，終因腹部槍傷引起敗血性休克，延至同年六月二十三日十八時
二十六分許不治死亡等情。爰維持第一審論處甲○○強盜故意殺
人（及未經許可持有手槍）罪刑；乙○○共同意圖為自己不法之
所有，攜帶凶器以脅迫致使不能抗拒，而取他人之物（累犯）罪
刑部分之判決，駁回檢察官及上訴人等在第二審之上訴。固非無
見。
惟查：(一)被告之自白，須非出於強暴、脅迫、利誘、詐欺、疲勞
訊問、違法羈押或其他不正之方法，且與事實相符者，始得為證
據。如果被告之自白係出於不正之方法，並非自由陳述，則不問
自白內容是否確與事實相符，均不能採為判決基礎；故審理事實
之法院，遇有被告陳述其自白係出於不正之方法者，應先於其他
事證而為調查。此項被告自白任意性之規定，於被告以外之人所
為之陳述，亦有適用。乙○○之選任辯護人在原審具狀稱：「警
方第一次製作甲○○筆錄，即以利誘、疲勞訊問、誘導等不正方
法取得，要甲○○配合，共同正犯之自白顯然不具任意性……」
等語。復於原審審判期日陳稱：「甲○○九十三年十月二十三日
在警詢談話錄音，當天的警詢筆錄經鈞院勘驗結果，其實不然（
難）發現甲○○的證詞已經因為疲勞訊問，誘導及不正訊問，其
陳述已經受到污染，不能採信……」等語，並請求將甲○○之警
詢及偵查筆錄予以排除（原審卷第一宗第一七七頁，第二宗第三
十一頁、第四十四頁）。乃原判決對於此項刑求之抗辯，未先於
其他事證而為調查，亦未說明不予調查之理由，遽採為判斷之依
據，自有違誤。(二)當事人及審判中之辯護人得於搜索或扣押時在
場，但被告受拘禁，或認其在場於搜索或扣押有妨害者，不在此
限，刑事訴訟法第一百五十條第一項定有明文。依同法第二百十
九條，此項規定於審判中實施勘驗時準用之，屬被告「在場權」
之一種，事實審法院行勘驗時，倘無法定例外情形，而未依法通
知當事人及辯護人，使其有到場機會，其所踐行之訴訟程序自有
瑕疵。稽之原審勘驗筆錄，原審於九十五年一月九日勘驗甲○○
在警詢中之錄音，僅由受命法官、法官助理及書記官在「本院法
官室」為之，並未通知當事人及辯護人到場（見原審卷第一宗第
二一七頁），使其有適切提出攻防方法，即時表示意見之機會，
依上開說明，其所踐行之訴訟程序同有可議。(三)原判決謂乙○○
既明知甲○○有隨身攜帶槍、彈習慣，仍提議以郭清華為勒索財
物之目標，並於案發當日搭載甲○○至郭清華之停車棚，推由甲
○○攜帶手槍入內，自己則在附近等候；從而，有關甲○○持槍
進入停車棚，以手槍指向郭清華，致郭清華不能抗拒而強取其財
物之行為，自應在乙○○犯意聯絡範圍內（見原判決第十一頁第
二十行至第二十七行）。倘乙○○明知甲○○有隨身攜帶槍、彈
習慣，且以「持槍指向郭清華」方式強取其財物，具有犯意聯絡
，則其對於甲○○持槍指向郭清華之際，為遂行強盜目的，亦有
開槍予以射殺之可能，能否謂無預見，而逕認乙○○無殺人之犯
意聯絡？殊非無疑。事實猶欠明瞭，仍應究明釐清，始足為判決
之基礎。(四)原審行準備程序時，訊問甲○○上訴意旨及範圍，甲
○○陳稱：「對原審（即第一審）判決行使變造國民身分證、偽
造署押部分我不上訴。未許可無故持有手槍、強盜殺人的部分我
上訴……」等語，並撤回第一審判決關於行使變造國民身分證及
偽造署押部分之第二審上訴（見原審卷第一宗第八十七之一頁、
第一０一頁）。原判決亦認甲○○持有上開槍、彈與強盜殺人應
分論併罰（見原判決第二十一頁第十八行至第二十三行），但就
其所犯未經許可持有槍、彈部分，似未予以論罪科刑。究竟此部
分是否在上訴及審判範圍，宜併查明。上訴意旨指摘原判決違背
法令，尚非全無理由，應認有撤銷發回更審之原因。
據上論結，應依刑事訴訟法第三百九十七條、第四百零一條，判
決如主文。
中　　華　　民　　國　九十六　年　　六　　月  二十八  日
                      最高法院刑事第二庭
                          審判長法官  紀　俊　乾
                                法官  陳　東　誥
                                法官  賴　忠　星
                                法官  林　勤　純
                                法官  陳　晴　教
      本件正本證明與原本無異
                                      書  記  官
中　　華　　民　　國　九十六　年　　七　　月　　二　　日
                                                    ｍ
